【裁判字號】    91,訴,3144
【裁判日期】    920528
【裁判案由】    營利事業所得稅
【裁判全文】
臺北高等行政法院判決                            九十一年度訴字第三一四四號
                              .
  原      告  中華開發工業銀行股份有限公司
  代  表  人  甲○○董事長）.
  訴訟代理人  袁金蘭（會計師）
              林瑞彬律師
  被      告  財政部台北市國稅局
  代  表  人  張盛和（局長）
  訴訟代理人  乙○○
右當事人間因營利事業所得稅事件，原告不服財政部中華民國九十一年六月十一日台
財訴字第○八九○○七八八○三號訴願決定（案號第八九六○○○號），提起行政訴
訟。本院判決如左：
    主  文
訴願決定及原處分（復查決定）均撤銷。
訴訟費用由被告負擔。
    事  實
一緣原告民國（下同）八十七年度營利事業所得稅結算申報，其本期取得債券利息收
  入新台幣（下同）九八九、九九○、三一○元，於扣除前手利息所得六六八、九四
  六、二九○元後，以其餘額二三六、六○一、二五二元列報收入，並以前手利息所
  得之扣繳稅款六六、八九四、六二九元抵減應納稅額。被告初查以本件前手利息相
  對之扣繳稅款為前手所有，原告購入債券之價款，應按減除前手利息之扣繳稅款後
  之餘額給付前手，其按全額給付，取得該部分扣繳稅款，屬私法上債券債務關係，
  否准系爭扣繳稅款六六、八九四、六二九元抵減原告本期應納稅額。原告不服，申
  請復查，經被告於八十九年十一月三日以財北國稅法字第八九○四○九八六號復查
  決定書駁回申請，原告猶表不服，提起訴願，亦遭決定駁回，遂向本院提起行政訴
  訟。
二兩造聲明：
  (一)原告聲明：訴願決定及原處分均撤銷。
  (二)被告聲明：原告之訴駁回。
三兩造爭點：
  原告主張其得以前手息扣繳稅款抵繳應納稅款，是否可採？
  (一)原告主張之理由：
    1.原處分及訴願決定均未論及扣繳憑單是否正確之先決問題：
      (1)依所得稅法第八十八條：「納稅義務人有左列各類所得者，應由扣繳義務人
        於給付時，依規定之扣繳率或扣繳辦法，扣取稅款，並依第九十二條規定繳
        納之‧‧‧」及同法第八十九條第一項第二款：「‧‧‧利息、‧‧‧，其
        扣繳義務人為機關、團體之責應扣繳單位主管、事業負責人及執行業務者；
        納稅義務人為取得所得者。」依此規定可知，所得稅法扣繳制度之基本原則
        為：扣繳義務人係對有利息所得者為扣繳，而取得利息所得者為納稅義務人
        ，因此，前手利息屬前手投資人之利息所得，應以前手為納稅義務人並對其
        扣繳，而前手得以取具扣繳憑單之扣繳稅款抵繳應納稅額，此乃所得稅法扣
        繳制度之基本設計架構及原理。
      (2)債券利息所得之發生係來自於期間之經過，因此投資人持有債券一天便產生
        一天之利息收入，因此雖債券經過轉手交易，前手持有期間之利息仍屬前手
        之利息所得，後手雖於兌息日領取全期利息，但因除息交易已先行墊付前手
        應得之利息予前手，故僅後手實際持有期間之利息屬於後手之利息所得。然
        財政部以六十四年九月四日台財稅第三六四四○號函（下稱六十四年函）明
        示債券均以付息時之持票人為納稅義務人，就全部利息一次扣繳並填報扣繳
        憑單，此函釋已違背並混亂前述扣繳制度之相關稅法規定及基本原理，在前
        述原扣繳制度下（即六十四年函發布前之扣繳作法），所得稅法第七條、第
        七十一條、第八十八條及第八十九條等條文之「納稅義務人」意義均相同，
        係指實際申報利息收入並以該利息收入之扣繳稅款抵繳之人；然依被告目前
        對六十四年函之解讀，其卻將扣繳制度（所得稅法第八十八條及八十九條）
        與結算申報程序（所得稅法第七條及七十一條）之「納稅義務人」切割成不
        同意涵之主體，造成後手（兌息時之持票人）本非前手利息之所得人，因六
        十四年函而被定義為前手息之扣繳稅款之納稅義務人，後手本非取得前手利
        息者，卻遭扣繳前手利息之所得稅，而依被告目前對六十四年函之解讀，在
        扣繳階段為納稅義務人之「後手」，在結算申報階段又成為「非納稅義務人
        」，故該函釋實已違反前述所得稅法扣繳制度之法律規定。
      (3)惟因政府行政具有強制力，若付息機構未依六十四年函辦理扣繳，將面臨所
        得稅法相關罰則，故該函發布後，既已改變原扣繳制度，市場上之交易亦隨
        之改變：因前手就其取得之利息所得未被扣繳，亦無扣繳憑單可供其抵稅（
        所得稅法第九十九條參照，且當時之稽徵實務，若無扣繳憑單則稅捐機關一
        律不准納稅義務人憑空抵繳），故後手給付買賣債券價金予前手時，即隨之
        改變成自買賣價金中不預扣（亦無從預扣，因六十四年函明示前手並非扣繳
        稅款納稅義務人）前手之扣繳稅款，而改由最後領息之後手申報利息收入並
        以領息時被扣繳之稅款全數申報抵繳應納稅額，該函釋所造成之結果，確已
        使後手之原告成為全數扣繳稅款之實質負擔者及繳納者，而基於租稅法律主
        義，課稅之依據應為法律，財政部基於稽徵便利，發布要求債券發行單位就
        利息所得於支付利息時一次對最後持有人扣繳之函令，如發生實質課稅之效
        果，已違反憲法及稅法規定，則該函令應為無效，被告因此取得不應課徵之
        稅款，自應返還予被扣繳人。
      (4)訴願決定理由稱：「‧‧‧原處分機關（即被告）復查決定以，經查所得稅
        法第七十一條及第九十九條雖分別規定：納稅義務人得以暫繳及扣繳稅款抵
        繳結算申報之應納稅額，及憑扣繳憑單抵繳稅款，惟亦限定應以自行繳納之
        稅款始有其適用。又首揭本部函釋（註：指後述七十五年函）雖核示營利事
        業買賣公債，可按持有期間計算利息收入，並未規定，營利事業於兩付息日
        間買回公債，按持有期間計算利息收入，即得以全期扣繳稅款抵繳其申報應
        納稅額。本件訴願人（即原告）於利息兌領日前買回公債，兌領之利息及系
        爭之扣繳稅款均為前手所有，本身並無所得，既無需課稅，且訴願人亦非扣
        繳稅款之實際納稅義務人，縱扣繳憑單係以訴願人名義開立，然系爭扣繳稅
        款非其負擔及繳納，依前述規定及首揭營利事業所得稅查核準則（下稱查核
        準則）規定意旨，自不得以之抵繳當年度營利事業所得稅之應納稅款或申請
        退稅。‧‧‧況公法上之租稅扣抵權，非得以私經濟交易而移轉。」根據前
        述扣繳制度之說明，此訴願及復查決定理由有以下之謬誤：
        原告未有前手之利息所得，故非前手息之納稅義務人，自不應針對前手息
          部分向原告扣繳所得稅，然因付息機構需依六十四年函之意旨就全期利息
          為扣繳，此顯屬扣繳錯誤，被告於核定本件之扣繳稅款不得抵繳時，亦應
          同時退還錯誤扣繳之稅款。
        六十四年函既已明示最後領息之人（即後手）為扣繳稅款之「納稅義務人
          」，該函實已以國家具有強制力之行政行為改變公法上扣繳稅款之納稅義
          務主體，被告卻認原告僅為代繳扣繳稅款，而非系爭扣繳稅款之納稅義務
          人，其認事用法顯有違誤。
        其次，在六十四年函之作用下，前手利息所得並未受到扣繳，自無依法抵
          繳之權利，而應由遭全額扣繳之後手（即原告）申請抵繳或退稅，被告認
          該項利息所得扣繳稅款之租稅扣抵權，僅能由實際所得人（即前手）享有
          ，不僅已違反所得稅法第九十九條規定「暫繳稅款只有憑扣繳憑單抵繳及
          現金補足」二途之規定，更是損害後手所得享有法律明定之租稅扣抵權。
    2.稅法規定以及被告長久以來的核定方式已構成債券交易慣例之一部分，被告確
      係自八十七年起遽然改變前手利息扣繳稅款得否抵繳之法律見解而破壞因財政
      部原來見解而形成之債券市場交易秩序，除違反信賴保護原則外，且有違反行
      政自我拘束原則之情形：
      (1)自七十五年起，債券市場已因被告函釋及核定行為依系爭扣繳稅款可以抵繳
        之方式為價格及交易方式之決定：
        六十四年以前，債券交易係由付息機構一次給付全期利息予最後持有人，
          但需按債券前手、後手個別持有時間之利息收入分別開立扣繳憑單予前手
          及後手，故依循當時法令之規定，發展出後手在支付予前手持有期間之利
          息時，會依扣繳規定，以扣繳稅後淨額支付予前手，前手另由付息機構取
          得其持有期間利息收入之扣繳憑單供申報抵繳應納所得稅，是以，上述交
          易模式中，前手收取之債券持有期間利息收入，後手已考慮兌息時之扣繳
          稅款，並且取具持有期間利息收入之扣繳憑單，確符合所得稅法之精神，
          沿襲多年，亦不發生前手息扣繳稅款不可扣抵之疑義。然因債券付息機構
          須針對各前手持有期間利息收入開立扣繳憑單，統計及填報之手續繁複，
          當時電腦使用並不普及，該項扣繳作業耗用大量人力，財政部以六十四年
          函明示，債票無論曾否轉讓，均應由付息機構以付息時之持票人為「納稅
          義務人」，向稽徵機關填報扣繳憑單，並將扣繳憑單填送納稅義務人。自
          該函發布後，債券市場為配合財政部函令之規定，遂發展債券交易之新模
          式，後手支付予前手持有期間之利息時，不再預扣稅款，而按持有期間利
          息收入總額支付予前手，後手認列全期兌領之利息收入，並同時取具全期
          利息收入之扣繳憑單申報抵繳應納所得稅，是以，六十四年以後債券交易
          模式，由債券付息時持有人認列全期兌領利息收入，包含不屬其持有期間
          之利息收入，同時取具全期利息收入之扣繳憑單申報抵繳其應納所得稅，
          惟此種申報繳稅制度實不符所得稅法有所得才應繳稅之規定。
        為使債券利息課稅制度符合稅法之規定，財政部於七十五年七月十六日公
          布台財稅第七五四一四一六號函（下稱七十五年函），明示營利事業應按
          持有期間計算利息收入，據以申報繳納營利事業所得稅。但仍依六十四年
          函以兌息時之持有人為納稅義務人扣繳稅款及填報扣繳憑單，因是，債券
          市場仍循財政部六十四年函之意旨，後手於支付前手持有期間之利息時，
          並不預扣稅款，而按持有期間利息收入總額支付予前手，付息機構付息時
          扣繳稅款，後手申報所得稅時，將扣繳憑單之全部扣繳稅款併入申報，債
          券市場按上述交易模式計算出合理公債發行之標售利率之價格，反映在政
          府募集公債成本之降低，市場交易者循此慣例標購及買賣公債，故前揭二
          函釋顯係政府用以活絡債券市場並簡化稽徵之政策性手段，並於二十幾年
          來按該等函釋及稅法規定核定最後持票人准予將其扣繳憑單之全額扣繳稅
          款憑以抵繳其應納稅額，此一為業界及所有人民信賴之核定方式業已構成
          債券交易市場慣例及交易秩序的一部分，相關證據顯示，在六十四年函公
          布後，最後領息之人，不論其持有期間長短及申報利息收入多寡，稽徵機
          關均准許該後手以扣繳憑單所載全額扣繳稅款扣抵應納稅額或申請退稅，
          此作法自六十四年至八十七年間稽徵機關改變課稅見解前，已行之二十餘
          年，原告因依六十四年函釋要求，而被扣繳非其所得所生之稅款，並依七
          十五年函列報持有期間之利息為其收入而取得之法律上地位，當然應有信
          賴保護原則之適用，而財政部為謀債券課稅方便而訂定之六十四年函確屬
          具改變課稅方式及效果之法規，且債券買賣之相關機構亦均已肯認並依該
          函釋所形成之市場交易秩序為操作，原告依前開六十四年及七十五年函釋
          核實申報稅捐，被告驟予改變原有之課稅慣例，造成原告於債券買賣成本
          估計上之重大損失，被告確應受信賴保護原則之拘束。稽徵機關確係於八
          十七年間改變課稅見解，認為實際兌息之後手營利事業，僅得就申報利息
          收入之扣繳稅款抵繳，但為規避稅捐稽徵法第一條之一之規定，財政部並
          未發布任何解釋函令（賦稅署本欲對此發布解釋函令，惟後來卻不了了之
          ），反而以通案核定之方式，針對承作債券買賣金融業者之八十三年度及
          以後年度之事件，以新見解據以核定，依稅捐稽徵法第一條之一之立法精
          神、中央法規標準法第十八條從新從優原則及行政程序法第八條信賴保護
          原則之法理，該法律見解之變更因對原告不利，故不得適用於本件，倘認
          稽徵機關可以此作法而為核定，無異認稅捐機關可以法律見解之變更規避
          稅捐稽徵法第一條之一之規定，且稅捐稽徵法第一條之一將形同具文，租
          稅法律安定性亦將蕩然無存，此將致使人民對租稅法律秩序毫無期待可能
          性（若被告否認原告此項主張，則被告應舉證其於八十六年前有類似事件
          之核定）。
      (2)本件應受行政自我拘束原則之限制：
        按「行政行為應受法律及一般法律原則之拘束」，為行政程序法第四條所
          明定。故「依法行政」原則之「法」，並不侷限於成文法規範，更及於公
          法上一般法律原則，是以特定行政行為縱使未為成文法所規範，行政機關
          以及職司行政爭訟之行政法院，仍應檢視相關之法律原則於系爭案件是否
          適用。
        又憲法保障人民平等權（憲法第七條參照），國家公權力行為對本質上相
          同之事物，應為相同之處理，對於本質上不同之事物，亦須為不同之處理
          。換言之，國家應平等的授與人民權利或課以人民義務及負擔，除非有正
          當之理由，亦即對於即將規制之權利義務關係具有本質上重要的差異，不
          得為恣意從事不同之處遇。行政程序法第六條要求「行政行為，非有正當
          理由，不得為差別待遇」，即將此平等原則之要求明文化。
        行政自我拘束原則之涵義：
          I平等原則在不同的國家行為範疇各有內涵不同的展現，於裁量性行政行
            為以及不需法律保留的行政活動（如授益性行為、特別身分關係中的管
            理關係），平等原則即具體化為「行政自我拘束」原則。因為在此類行
            政領域中，行政行為有相當的自由決定空間，或者無成文性規定可供遵
            循，行政機關原則上得依據個案實際情況、財政資源分配等因素，決定
            是否從事特定行政行為以及該行政活動之內容，人民並無主觀的公權利
            以請求公權力機關做成特定內容的行政行為。
          II惟行政機關亦非完全不受拘束，基於前述平等原則的要求，行政行為必
            須受案件事實相同之「行政先例」所拘束，如過去曾經就相同之案件事
            實所做之決定，如欠缺正當理由，必須依循之前的先例，做出相同之行
            政決定。然而，行政權原有之自由決定空間亦非完全被剝奪，行政機關
            如能合理說明當下的案件事實與過去之先例有何不同，而必須從事差別
            待遇（即行政機關就此負有舉證之責），仍得作出與先例不同之決定。
          上開理由為鈞院八十九年訴字第一九九五號判決所揭示之見解。就本件而
          言，針對各金融機關之相同事件（包括明確的以調節表表示債券利息申報
          數與扣繳稅款利息數之差異者），被告在八十六年以前從未表示不同意見
          ，被告如今改變見解，即應合理說明當下之案件事實與過去之先例有何不
          同，而必須從事差別待遇。
    3.當債券買賣前手為營利事業時，政府有重複課稅而發生公法上不當得利現象：
      (1)依財政部七十五年函釋，營利事業係依持有期間計算債券利息收入申報課稅
        ，而個人因未設帳，一律以其兌領利息金額併入其綜合所得稅課徵。基於前
        揭函釋意旨，倘被告以變更見解後之核定方式，否准後手營利事業以全期利
        息之扣繳稅款抵繳其應納稅額或退稅，則當買賣之前手為營利事業時將造成
        前手利息被重複課稅之不合理現象，析述如下：
        當後手亦為營利事業時：因前手及後手營利事業均依持有期間計算利息收
          入申報，然前手未能取具扣繳憑單抵稅，而依被告之新見解卻又否准後手
          將扣繳憑單上前手息部分之稅款用以抵稅，以致整體而言，對於前手息部
          分既扣繳百分之十所得稅，復由前手自行按百分之二十五稅率繳納所得稅
          ，重複課稅政府超收稅款。
        當後手為個人時：因前手營利事業係依持有期間計算利息收入申報課稅，
          且未取得扣繳憑單憑以抵稅，後手個人又必須以全期利息申報納稅，此情
          況下政府亦有重複課稅現象。
        綜上，在被告堅持之新見解下，只要債券買賣之前手為營利事業即產生重複
        課稅之不合理現象，而影響整體租稅之公平性。
      (2)查原告從事債券交易之買賣對象中（即前手），營利事業及個人均有，基於
        法令規定及被告之核定方式，只有在前手為個人時方有可能產生短收稅款問
        題，此情形並非法律明令免除個人之「前手息」所得稅，而係被告基於對財
        政部解釋函令而未予對個人追徵，故被告如欲更正前手息屬個人取得部分之
        租稅流失情形，應重新檢討其有關債券利息之課稅方式或針對個人取得之前
        手息應負擔之扣繳稅款不准抵繳或退稅即可。惟依被告之核定方式，其並非
        區分前手為營利事業或個人，而僅將後手為營利事業之前手息扣繳稅款不准
        抵繳或退稅，此顯非必要、合理、適當之作法，有違比例原則，且為杜此少
        數可能之流弊而對個人應課徵之所得稅轉而由原告負擔，顯非適法。
      (3)再查被告一方面要求對債券最後持有人扣繳，且不准其扣抵，將其轉列成本
        又因為其為證券交易成本等於不能有任何作用，等於國家實質對未有全期利
        息所得之原告課徵全期利息所得稅，故被告等於就一筆所得分別對兩人課稅
        ，顯然發生公法上之不當得利；即就原告而言，既無所得，本不得課稅，則
        被告以函令要求對原告扣繳稅款，且於核定原告申報之營利事業所得稅時不
        准扣抵，已使被告獲有非所得人所繳納稅款之無法律上原因之利益，致原告
        受有損害。
    4.訴願決定及復查決定稱原告並未將全期債券利息申報，自不得將全期之扣繳稅
      款用以抵繳其自身之應納稅額之謬誤：
      訴願決定及復查決定稱原告並未將全期債券利息申報，自不得將全期之扣繳稅
      款用以抵繳其自身之應納稅額，此理由顯係因不瞭解淨額法之原理而生誤解，
      蓋原告債券利息之會計處理係以淨額法入帳，若將此會計處理還原為總額法，
      原告申報之利息收入為全期之利息，給付前手息之金額為原告取得上述利息收
      入之必要支出，為成本費用（為應稅利息所得之減項），若將總額法下之利息
      收入扣除該成本費用，其差額即為淨額法下認列之利息收入，採總額法或淨額
      法之課稅所得相同，但淨額法卻造成債券前手息扣繳稅款不得扣抵之現象，顯
      不合理。試問如改採總額法申報是否則可將上述前手息扣繳稅款扣抵應納稅額
      ，被告辯稱原告未將全期債券利息申報而否准前手息扣繳稅款之扣抵，顯有違
      誤。
    5.政府各相關單位間對於債券前手利息之扣繳稅款之看法並不一致，不應因被告
      一時見解之變更而推翻行之多年之交易與會計制度：
      (1)財政部內部相關單位如國稅局、國庫署、證券暨期貨管理委員會及其督導之
        櫃檯買賣中心等，對於「債券交易後手不得將前手利息扣繳稅款抵繳自身應
        納稅額，但可轉嫁予前手」之觀念並無一致性之認知，因此其審核之市場交
        易機制、國庫署公告周知之交易成本計價公式與相關宣傳文件，均無相關規
        範與機制，今被告又堅持其見解與核定方式，顯見財政部內部相關單位之認
        知相互矛盾。又現行所有債券交易者之會計記錄方式，均將前手利息扣繳稅
        款列為預付稅款，而非列入損益科目，原告及所有公開發行公司之財務報表
        長久以來均以此種會計記錄方式編製並公告予市場投資人，證券暨期貨管理
        委員會並無異議，顯見被告見解與財政部其他內部單位不一致；若被告堅持
        其見解，則將導致過去所有債券交易者之財務報表產生重大錯誤，其影響將
        至為廣泛與鉅大。
      (2)現行債券交易市場中所有交易者、交易商，及交易制度與會計制度，自始均
        係基於後手得以全期利息扣繳稅款抵繳本身應納稅額而建立，並沒有任何交
        易者以不同之概念進行交易或執行會計記錄，此種行之有年之交易慣例今為
        被告認定為錯誤，顯示係被告中途改變對法規之見解，枉顧債券市場上之交
        易秩序及所有交易者對政府之信賴。
      (3)於被告八十七年改變見解核定剔除前手息扣繳稅款之抵繳後，國庫署並未修
        正債券計價公式。且原告及其他有相同事件之公開發行金融機構，向證券暨
        期貨管理委員會（以下簡稱證期會）申報經會計師查核簽證之財務報表中，
        有關債券前手利息部分，仍採取與以前一致之處理，即並未將扣繳稅款列為
        債券購買成本，而證期會對此亦未要求任何金融機構修正其財務報表，顯見
        國庫署及證期會之見解並未變更，此二政府單位並不認為扣繳稅款為債券之
        購買成本，依被告之核定方式及證期會與國庫署之規定，將會造成被告買賣
        債券之利得減少，甚至可能造成虧損之狀況，因證期會及國庫署規定原告買
        進債券需給付前手持有期間之利息，而不能減除前述利息應負擔之扣繳稅款
        ，被告依其改變後之新見解否准原告依財政部六十四年函所取得屬前手利息
        部分之扣繳稅款不得抵繳，原告即令至今，只要為債券之後手，即會無端損
        失如前手息之扣繳稅款之金額，故被告不思合理修正此類型事件之課稅方式
        ，而獨為增加稅收收入且為彌補其因稽徵技術而無法課徵前手個人所得稅之
        損失，而使目前之債券交易中，只要為債券之後手，必會發生不合理之扣繳
        稅款不能抵稅之損失，實有撤銷原處分之必要。
    6.被告將債券前手利息扣繳稅款作為債券成本，顯與所得稅法不符，亦與原告為
      債券買賣所考量之成本無關：
      (1)債券價格之計算係以未來各期預計淨收現數以市場利率加以折算現值而得，
        由於稅法規定及被告過去二十幾年之核定方式准予扣抵前手利息扣繳稅款，
        前手息扣繳稅款部分僅形同代墊性質，故債券交易價格之計算並不將前手利
        息扣繳稅款納入考慮而自各期收現數中扣除，在此種行之多年的價格計算方
        式下，被告遽然改變見解與核定，已導致市場出現明顯變化，如接近兌息日
        之債券交易量銳減及高等行政法院有關前手息扣繳稅款之判決發布後，接近
        付息日時之債券與尚未接近付息日之債券，其債券利率差距顯著增大，表示
        近付息日之債券利率下降，因考慮前手息扣繳稅款負擔。就另一角度析之，
        倘若債券前手利息扣繳稅款係債券成本且市場報價時已加以考慮，則何來前
        述市場呈現之影響及變化。
      (2)被告將系爭前手息扣繳稅款轉列為原告購進債券之成本，不得扣抵其應納稅
        額，惟查所得稅法第四十五條規定：「稱實際成本者，凡資產之出價取得，
        指取得價格，包括取得之代價，及因取得並為適於營業上使用而支付之一切
        必需費用‧‧‧」且「成本」係指交易雙方於買賣時即已合意決定之代價；
        然在被告之核定方式下，若原告為前手之一（即申請人在兌息日後買進債券
        ，復又於次一兌息日前賣出），則扣繳稅款即非被告核定下之「成本」，但
        若原告於兌息日後買進債券並持有至次一兌息日領息，則在被告之核定方式
        下，扣繳稅款又會成為原告之成本─意即被告核定方式下之「成本」，並非
        決定於買賣之時，而係決定於買賣成交後原告是否持有至領息日此一不確定
        事件，被告之核定顯已違反前述成本之經驗法則，其逕自將系爭前手利息扣
        繳稅款轉為債券成本項下，亦有違反所得稅法第四十五條之規定。
    7.綜上所述，原處分及訴願決定顯有違誤，請鈞院判決如原告訴之聲明，以維納
      稅義務人之合法權益。
  (二)被告主張之理由：
    1.按「本法稱納稅義務人，係指依本法規定，應申報或繳納所得稅之人。」、「
      前條各類所得稅款，其扣繳義務人及納稅義務人如左：一、‧‧‧二、薪資、
      利息‧‧‧；納稅義務人為取得所得者。」、「納稅義務人應於每年二月二十
      日起至三月底止，填具結算申報書，向該管稽徵機關，申報其上一年度內構成
      綜合所得總額或營利事業收入總額之項目及數額，以及有關減免、扣除之事實
      ，並應依其全年應納稅額減除暫繳稅額及尚未抵繳之扣繳稅額，計算其應納之
      結算稅額，於申報前自行繳納。」、「納稅義務人每年結算申報所得額經核定
      後，稽徵機關應就納稅義務人全年應納稅額，減除暫繳稅額、未抵繳之扣繳稅
      額、可扣抵稅額及申報自行繳納稅額後之餘額，填發繳款書，通知納稅義務人
      繳納。但‧‧‧」所得稅法第七條第四項、第八十九條第一項第二款、第七十
      一條、第一百條前段分別定有明文。因此，有取得利息所得者，即為納稅義務
      人，應主動申報利息所得，如符合扣繳稅額抵繳應納稅款之規定者，即可抵繳
      稅款，不以是否取得扣繳憑單為要件。則所得稅法有關利息所得，得以扣繳稅
      額抵繳應納稅款者，係以依所得稅法規定，應申報或繳納利息所得稅之「納稅
      義務人」而言；換言之，得為扣繳稅額抵繳應納稅款之對象為應將利息所得申
      報、繳納所得稅，為承擔納稅義務者為限；反之，如未申報利息所得，而未繳
      納利息所得稅者，則無扣繳稅額抵繳應納稅款之適用，此為當然之解釋。至於
      第三人取得利息所得部分，是否得抵繳應納稅款，核與納稅義務人無關，縱令
      事實上係由納稅義務人代繳稅款，並不能因此變更公法上納稅義務之主體。是
      該項利息所得之扣繳稅款，僅能由該之第三人依法抵繳之，其代繳稅款之納稅
      義務人，自無以自己名義請求抵繳稅款之權利。
    2.次按六十四年五月三十一日公布施行之「中央政府建設公債發行條例」第六條
      規定：「本公債分為甲、乙兩種。甲種公債利息所得，不免繳所得稅；乙種公
      債利息所得，免繳一部或全部所得稅，由財政部審酌發行時全部狀況擬訂，報
      行政院核定。」財政部鑑於過去發行乙種國庫券時，如在一年中有轉手多次者
      ，依該部（六二）台財稅第三八六一九號函釋，係由中央銀行將個別分段持有
      之資料移送財稅資料處理中心，憑以計算各人之所得憑以課稅之情形，增加稽
      徵機關執行之困難，亦無法辦理扣繳。該部為簡化稽徵作業及扣繳手續，遂於
      六十四年九月一日依上開條例發行甲種公債第一期債票十六億時，以六十四年
      函釋：「本債票無論曾否轉讓，均應由付息機構，以付息時之持票人為納稅義
      務人（記名式者為最後記名之人）就全部利息一次扣繳所得稅；並根據持票人
      之身分證明，依法填報扣繳憑單。納稅義務人為中華民國居住之個人或營利事
      業者，應將該項利息所得，依法合併當年度所得申報所得稅。」就中央政府建
      設公債甲種債票利息，改以付息時之債票持有人就全部利息一次扣繳所得稅，
      與所得稅法第八十八條、八十九條、第九十二條規定不牴觸。
    3.再按一般公債、公司債、金融債券等因載有約定之利率，債券持有人依民法第
      六十九條、第七十條規定，對於此項約定利息按權利存續期間之日數，取得其
      法定孳息。此項利息未獲付支付前，如將債券讓售，依同法第二百九十五條前
      段規定，推定其隨同原本移轉於受讓人，債券原持有人因而經由買賣價金取得
      是項利息收益。因此，債券之買賣，如係於該債券之付息日為之，讓售價格之
      認定，尚不生何疑義；若於兩付息日間為之，其買賣價格中實已包括兩部分，
      一為取得債券所支付之對價，另一為未屆付息日該債券法定利息請求權之讓與
      價金。惟由於買賣債券之交易所得停徵，「利息所得」與「證券交易所得」如
      未明確劃分，除將造成原持有人之法定利息收益，將誤為證券交易所得免稅外
      ，並將增加債券利息兌領人之利息所得，造成課稅錯誤。財政部乃以七十五年
      函釋：「營利事業或個人買賣國內發行之公債、公司債及金融債券，買受人若
      為營利事業，可由該事業按債券持有期間，依債券之面值及利率計算之『利息
      收入』，如其係於兩付息日間購入債券並於取息前出售者，則以售價減除其購
      進該債券之價格及依上述計算之利息收入後之餘額作為其證券交易損益。買受
      人若為個人，因個人一般多未設帳，應一律以其兌領之利息金額併入其當期綜
      合所得稅課徵。」闡明營利事業應按實際情形列報利息收入，其債券賣出時超
      過購進價格及利息收入後之餘額為證券交易損益；並附帶說明個人因未設帳，
      應一律以兌領之利息併入其綜合所得稅課稅，符合所得稅法課稅公平之原則。
      因此，所謂債券「前手息」，乃為區分債券利息兌領人所持有債券期間申報所
      得之利息，及非持有（即其前手持有）期間，未申報所得之債券利息，而予分
      野界定之名詞。依上開函釋可知，前手息所得者如為營利事業者，應按其持有
      債券期間，計算利息所得課徵營利事業所得稅；惟前手息所得者如為個人者，
      因前手個人既未設帳又無扣繳憑單歸課資料，其不列入綜合所得稅結算申報，
      稽徵機關亦未予核課其綜合所得稅；營利事業如係債券利息兌領人，僅按其持
      有債券期間，計算利息所得課徵營利事業所得稅，依前開所得稅法規定，亦僅
      就申報利息所得範圍內之扣繳稅額抵繳應納稅款，其未持有債券期間之其餘利
      息（即前手息），認非屬該營利事業之利息所得，毋庸申報，不課徵營利事業
      所得稅，因此而生之前手息扣繳稅款，自不在扣繳稅額抵繳應納稅款之列。
    4.本件原告八十七年度營利事業所得稅結算申報，申報尚未抵繳之扣繳稅款九三
      、四四八、六二六元，被告初查以扣繳稅款依所得稅法第七十一條及第八十九
      條規定，屬申報所得之扣繳稅款始得以之抵繳所得稅之應納稅款，是原告申報
      尚未抵繳之扣繳稅額中屬前手利息所得之扣繳稅款六六、八九四、六二九元為
      前手所有，乃否准系爭扣繳稅款六六、八九四、六二九元抵繳應納稅額，核定
      原告尚未抵繳之扣繳稅款為二六、五五四、○一七元，並將系爭扣繳稅款轉入
      債券成本項下認列。原告不服，主張：(1)債券買賣採除息交易，係經政府主管
      機關於業務規定明定，忽視此種後手代墊前手利息之交易性質，率爾不准後手
      （最後持有人）就前手利息而被扣繳稅款辦理抵繳，實已有違課稅公平原則。
      (2)所得稅法第七十一條並未有扣繳稅款應為所得所有者之扣繳稅款，始得以之
      抵繳所有者之應納稅款或申請退稅之規定。(3)依扣繳憑單抵繳稅款或退稅並無
      違反稅法之規定。(4)政府有溢收稅款之不合理現象。(5)被告之認定將混亂債券
      交易市場秩序並影響國庫資金之籌措。被告將應退還之扣繳稅款逕予轉列營業
      成本，實無法令依據及理由等語；申經被告復查決定以，經查所得稅法第七十
      一條及第九十九條雖分別規定：納稅義務人得以暫繳及扣繳稅款抵繳結算申報
      之應納稅額：及憑扣繳憑單抵繳稅款。惟亦限定應以自行繳納之稅款始有其適
      用。又財政部相關函釋雖明示營利事業買賣公債，可按持有期間列報利息收入
      。惟並未規定，營利事業於兩付息日間買回公債，按持有期間列報利息收入，
      即得以全期扣繳稅款抵繳其申報應納稅額。本件原告於利息兌領日前買回公債
      ，兌領之利息及扣繳稅款均為前手所有，本身並無所得，既無需課稅，且原告
      亦非扣繳稅款之實際納稅義務人，縱扣繳憑單係以原告名義開立，然系爭前手
      利息所得扣繳稅款非其負擔及繳納，依前述規定及查核準則規定意旨，自不得
      以之抵繳應納稅額或申請退稅。又系爭扣繳稅款既為原告買入債券時所支付，
      應轉入為債券成本，被告否准抵減稅額，尚無不合等由，駁回其復查之申請，
      原告不服，訴經財政部訴願決定，持與被告相同之論見，揆諸相關規定，並無
      不妥。
    5.茲原告除執前詞外，並訴稱：(1)前揭財政部六十四年函釋，將所得稅法第八十
      八條及第八十九條之扣繳制度與同法第七十一條之結算申報程序之「納稅義務
      人」切割成不同意涵之主體，造成後手（非前手利息所得人）卻遭扣繳前手之
      利息所得稅，於結算申報時，又成為「非納稅義務人」，不准就前手利息被扣
      繳之稅款辦理抵繳，損害後手所得享有法律明定之租稅抵扣權。(2)被告之認定
      將混亂債券交易市場秩序，有違信賴保護原則及行政自我約束原則。(3)政府有
      重複課稅而發生公法上不當得利之不合理現象。(4)政府各相關單位對於債券前
      手利息之扣繳稅款之看法並不一致，不應因被告一時見解變更而推翻行之多年
      之交易與會計制度。(5)被告將應退還之扣繳稅款逕予轉列營業成本，顯與所得
      稅法不符，亦與原告為債券買賣所考量之成本無關等語；經查原告辦理八十七
      年度營利事業所得稅結算申報時，未申報債券前手利息收入，卻申報含債券前
      手息扣繳稅款六六、八九四、六二九元在內之全部扣繳稅款，有「各類收益扣
      繳稅款與申報金額調節表」、簽證會計師蔡慧明之營利事業所得稅結算申報查
      核報告書第三十二頁及八十九年三月二十八日勤稅○三四號補充說明及相關利
      息收入扣繳資料申報明細表附卷資證。揆諸上開規定與說明，原告既將公債前
      手息扣除，未申報為收入，自無該利息之扣繳稅款，即不得將因此而生之前手
      息扣繳稅額抵繳應納稅額，則原告將之列入抵繳稅額，於法即有未合，原告所
      訴，不足採據。又所得稅法有關扣繳稅額得否抵繳稅款之規定並未變更，被告
      亦無改變核課之函釋或方式，是本件並無所謂信賴保護原則之適用（鈞院八十
      九年度訴字第二七二八號判決可資參照），原告主張系爭扣繳稅款應准予抵減
      應納稅額乙節，核無足採。
    理  由
一本件原告八十七年度營利事業所得稅結算申報，其本期取得債券利息收入九八九、
  九九○、三一○元，於扣除前手利息所得六六八、九四六、二九○元後，以其餘額
  二三六、六○一、二五二元列報收入，並以前手利息所得之扣繳稅款六六、八九四
  、六二九元抵減應納稅額。被告初查以本件前手利息相對之扣繳稅款為前手所有，
  原告購入債券之價款，應按減除前手利息之扣繳稅款後之餘額給付前手，其按全額
  給付，取得該部分扣繳稅款，屬私法上債券債務關係，否准系爭扣繳稅款六六、八
  九四、六二九元抵減原告本期應納稅額。原告不服，循序申請復查、提起訴願，遞
  遭駁回，復起訴主張其得以前手息扣繳稅款抵繳應納稅款，詳如其起訴狀事實欄所
  載理由等語。而核原處分及訴願決定無非以：扣繳他人之所得稅款不得列為本事業
  之損費，為查核準則第九十條第三款所規定。另「營利事業或個人買賣國內發行之
  公債、公司債及金融債券，買受人若為營利事業，可由該事業按債券持有期間，依
  債券之面值及利率計算『利息收入』，如其係於兩付息日間購入債券並於取息前出
  售者，則以售價減除其購進該債券之價格及依上述計算之利息收入後之餘額作為其
  證券交易損益。買受人若為個人，因個人一般多未設帳，應一律以其兌領之利息金
  額併入其當期綜合所得稅課徵。」為財政部七十五年函所明釋。本件原告買回債券
  兌領之系爭利息及扣繳稅款均為前手所有，其本身既無該項所得，縱扣繳憑單以原
  告之名義開立，亦非扣繳稅款之實際納稅義務人，依實質課稅原則，自不得以之抵
  繳應納稅額或申請退稅。至所得稅法第一百條係對稅款退補程序之相關規定，尚難
  執為系爭扣繳稅款申請退還之依據，並以被告雖否准抵繳應納稅額，惟同額轉入債
  券成本核認在案，自無不當等語，為其論據。
二惟租稅法所重視者，應為足以表徵納稅能力之經濟事實，而非其外觀之法律行為，
  故在解釋適用稅法時，所應根據者為經濟事實，不僅止於形式上之公平，應就實質
  上經濟利益之享受者予以課稅，始符實質課稅及公平課稅之原則。查系爭債券附條
  件買回之交易，原告形式上出售債券予客戶，並不考慮該債券之票面利息及市價，
  僅協議於一段期間以約定利率（非票面利率）計算之本利和，向客戶買回債券；而
  「債券實體」則交由賣方特約之金融機構代為保管，由該金融機構出具「債券存摺
  」辦理交割。在法律形式上，雖與一般買（賣）斷交易相同，唯一差異在於另有「
  買回」之約定。然就經濟事實而言，判斷系爭債券附條件買回交易為「融資」或「
  買賣」行為，應依其交易實質為準，不得拘泥於書面契約所用之辭句。凡投資債券
  之買賣雙方，其與債券本身有關之報酬與風險，諸如債券票面利息之歸屬，利率波
  動之風險等，倘未發生由賣方移轉於買方之效果，則不生「買賣」之實質，而係以
  債券作為擔保之「融資」行為；即買方融資予賣方，賣方則支付融資利息予買方（
  中華民國會計研究發展基金會八十年十月二十九日（八○）基秘字第一四四號函參
  照）。本件原告從事系爭債券附條件買回交易，如前所述，債券之報酬與風險並未
  移轉於買方，其經濟事實為「融資」行為。則原告所得除按債券票面利率計算持有
  期間之利息收入外，如有因融資交易所賺取票面利率與約定利率間之利息差額，即
  應核實認列利息所得，予以課稅。被告所舉七十五年函釋，既謂：「營利事業或個
  人『買賣』國內發行之公債、公司債及金融債券，買受人若為營利事業，可由該事
  業按債券持有期間，依債券之面值及利率計算『利息收入』，‧‧‧。」，係就債
  券單純買賣而為立論。對於系爭債券附條件買回交易，其具融資性質者，應無適用
  之餘地。本件原處分囿於上開函釋，僅就原告持有債券期間之利息收入核定所得，
  對於原告上述實質上之所得未予究明，尚非符合實質課稅原則之本旨。
三按「憲法第十九條規定人民有依法律納稅之義務，固係指人民有依據法律所定之納
  稅主體、稅目、稅率、納稅方法及納稅期間等項而負納稅義務之意，然課人民以繳
  納租稅之法律，於適用時，該法律所定之事項若權利義務相關連者，本於法律適用
  之整體性及權利義務之平衡性，當不得任意割裂適用。」業經司法院釋字第三八五
  號解釋在案。又「納稅義務人有左列各類所得者，應由扣繳義務人於給付時，依規
  定之扣繳率或扣繳辦法，扣取稅款，並依第九十二條規定繳納之︰一、‧‧‧二、
  機關、團體、事業或執行業務者所給付之薪資、利息、‧‧‧。」為行為時所得稅
  法第八十八條所明定。故利息所得者，應由扣繳義務人於給付時，扣取稅款，並將
  所扣稅款向國庫繳納；又依同法第七十一條第一項前段、第九十九條及第一百條之
  規定，扣繳稅款於結算申報時當可用以抵繳應納稅額；此為義務與權利相互關連之
  規定，不容割裂適用。另財政部六十四年函釋：「主旨：中央政府建設公債甲種債
  票之利息，應由付息機構於付息時，按照所得稅法第八十八條、第八十九條、第九
  十二條及各類所得扣繳率表等規定，扣繳利息所得稅款，並以付息時債票持有人為
  納稅義務人，向稽徵機關填報扣繳憑單，並依同法第九十四條規定，將扣繳憑單填
  送納稅義務人。說明：二、本債票無論曾否轉讓，均應由付息機構，以付息時之持
  票人為納稅義務人（記名式者為最後記名之人）就全部利息一次扣繳所得稅；並根
  據持票人之身分證明，依法填報扣繳憑單。納稅義務人為中華民國居住之個人或營
  利事業，應將該項利息所得，依法合併當年度所得申報所得稅。」本件原告為系爭
  債券付息時之持票人，因上開財政部六十四年函釋，遭強制課以系爭全部利息扣繳
  稅款之義務，既依法律之形式；而於結算申報時，被告竟主張原告雖被扣繳系爭稅
  款但非實際納稅義務人，否准扣繳稅款抵繳應納稅額之權利，反採經濟之事實。對
  於同一系爭所得，權利義務相關連之事項，而為不同認定，並均以不利於原告者為
  其準據，顯然割裂適用法律，揆諸前開司法院釋字第三八五號解釋及說明，即有可
  議。
四次按「涉及租稅事項之法律，其解釋應本於租稅法律主義之精神，依各該法律之立
  法目的，衡酌經濟上之意義及實質課稅之公平原則為之。」復經司法院釋字第四二
  ○號解釋在案。上開解釋固然肯定實質課稅原則在稅法之適用，但亦闡明在適用上
  仍應嚴守租稅法律主義。又「納稅義務人應於每年二月二十日起至三月底止，填具
  結算申報書，向該管稽徵機關，申報其上一年度內構成綜合所得總額或營利事業收
  入總額之項目及數額，以及有關減免、扣除之事實，並應依其全年應納稅額減除暫
  繳稅額、尚未抵繳之扣繳稅額及可扣抵稅額，計算其應納之結算稅額，於申報前自
  行繳納。但短期票券利息所得之扣繳稅款，不得減除。」為行為時所得稅法第七十
  一條第一項所明定（現行法於同條項但書增列：「營利事業獲配股利總額或盈餘總
  額所含之可扣抵稅額」，不得減除）。故扣繳之稅款，除所得稅法第七十一條第一
  項但書所列舉或法律別有規定者外，可於結算申報時，抵繳應納稅額。是則本於租
  稅法律主義之精神，扣繳稅款既為公法上明定納稅義務人之租稅抵稅權，除法律別
  有規定外，自不得以實質課稅為由，否准納稅義務人抵繳應納稅額。本件原告從事
  系爭債券附條件買回之交易，為付息時之債票持有人，依前開財政部六十四年函謂
  ：「‧‧‧應由付息機構於付息時，按照所得稅法第八十八條、第八十九條、第九
  十二條‧‧‧扣繳利息所得稅款，並以付息時債票持有人為『納稅義務人』」，既
  已肯認原告為所得稅法第八十八條之納稅義務人，即非查核準則第九十條第三款所
  指「扣繳他人之所得稅款」者。況所得稅法又無除外規定，自應可用以抵繳應納稅
  款；乃被告以實質課稅為由，否定原告為實際納稅義務人，進而否准其租稅抵稅權
  ，顯然添加法律所無之限制，違反租稅法律主義，亦非適法。
五綜上所述，原處分（復查決定）自有可議，訴願決定，未予糾正，亦有疏漏，原告
  執以指摘，非無理由，爰將原處分及訴願決定均予撤銷，由被告另為適法之處分，
  以昭折服。
六據上論結，本件原告之訴為有理由，爰依行政訴訟法第九十八條第三項前段，判決
  如主文。
中      華      民      國    九十二    年      五      月    二十八    日
                            臺 北 高 等 行 政 法 院  第 一 庭
                                           審 判 長  法    官  王立杰
                                                     法    官  王碧芳
                                                     法    官  黃本仁
右為正本係照原本作成。
如不服本判決，應於送達後二十日內，向本院提出上訴狀並表明上訴理由，如於本判
決宣示後送達前提起上訴者，應於判決送達後二十日內補提上訴理由書（須按他造人
數附繕本）。
中      華      民      國    九十二    年      五      月    二十九    日
                                                     書 記 官  姚國華


司法院資訊處製作；財團法人民間司法改革基金會備份。
